【裁判字號】    94,簡上,686
【裁判日期】    950124
【裁判案由】    清償債務
【裁判全文】
臺灣臺北地方法院民事判決             94年度簡上字第686號
上  訴  人  美商花旗銀行股份有限公司
法定代理人  甲○○
訴訟代理人  乙○○
被上訴人    丙○○
上列當事人間請求清償債務事件，上訴人對於中華民國94年10月
6日臺灣臺北地方法院臺北簡易庭94年度北簡字第22269號第一審
判決提起上訴，本院於中華民國95年1月10日言詞辯論終結，判
決如下：
    主      文
上訴駁回。
第二審訴訟費用由上訴人負擔。
    事實及理由
一、上訴人法定代理人原為陳子政，嗣於民國94年10月21日變更
    為甲○○，此有上訴人提出公司基本資料查詢單在卷可稽（
    見本院卷第56頁），業據其聲明承受訴訟，自應准許，合先
    敘明。
二、上訴人起訴主張：訴外人丁○○邀同被上訴人為附卡持卡人
    ，於91年7月1日與伊訂立信用卡使用契約，分別由丁○○領
    用正卡卡號：0000000000000000；被上訴人領用附卡卡號：
    0000000000000000之威士卡正附卡使用，依約丁○○與被上
    訴人即得於特約商店記帳消費，惟應就正、附卡各別之消費
    帳款互負連帶清償之責，如未於繳款截止日前付清當期最低
    應繳金額或遲誤繳款期限者，即喪失期限利益，應一次清償
    全部欠款，另應給付按每筆得計入循環信用本金之帳款，自
    該筆帳款入帳日起，以年息20％計算至該筆帳款結清日止之
    利息，及按約定條款第15條第4項所載之逾期滯納金即違約
    金。詎丁○○與被上訴人持卡消費後，至92年6月25日止共
    積欠信用卡款項新臺幣（下同）10萬8,921元及依上述約定
    計算之利息未按期給付。被上訴人為附卡持卡人，應就上開
    帳款負連帶給付責任，惟經催討迄不清償，請求被上訴人給
    付10萬8,921元，及自93年2月4日起至清償日止，按年息20
    ％計算之利息等情。
三、被上訴人則以：其填寫信用卡申請書向上訴人領用系爭信用
    卡時，並不知須與正卡持卡人丁○○就正、附卡全部帳款互
    負連帶責任，上訴人所提出之信用卡約定條款與當時寄予被
    上訴人之約定條款不同，上訴人於信用卡申請書及約定條款
    中，就附卡持卡人應就使用正卡所生應付帳款負連帶清償責
    任之條文，未以粗體及劃線特別標示，亦未言詞告知其須負
    此項重大義務，有違誠信，對其顯失公平，違反消費者保護
    法規定，應屬無效等語，資為抗辯。
四、原審判命被上訴人應給付上訴人5,120元及自93年2月4日起
    至清償日止，按年息20％計算之利息，而駁回上訴人其餘之
    訴。上訴人提起上訴，於本院聲明為：(一)原判決不利於上訴
    人部分廢棄；(二)被上訴人應給付上訴人10萬3,801元及自93
    年2月4日起至清償日止，按年息20％計算之利息。被上訴人
    於本院答辯聲明：上訴駁回。
五、本件兩造不爭執事項：
（一）丁○○邀同被上訴人為附卡持卡人，於91年7月1日與上訴
      人訂立信用卡使用契約，分別由丁○○、被上訴人領用由
      上訴人擔任發卡銀行之威士卡正附卡使用（正卡卡號：00
      00000000000000；附卡卡號：0000000000000000），依約
      丁○○與被上訴人即得於特約商店記帳消費，惟應就正、
      附卡各別之消費帳款互負連帶清償之責。如未於繳款截止
      日前付清當期最低應繳金額或遲誤繳款期限者，即喪失期
      限利益，應一次清償全部欠款，另應給付按每筆得計入循
      環信用本金之帳款，自該筆帳款入帳日起，以年息20％計
      算至該筆帳款結清日止之利息，及按約定條款第15條第4
      項所載之逾期滯納金即違約金。
（二）丁○○與被上訴人持卡消費後，至92年6月25日止共積欠
      信用卡款項10萬8,921元及依上述約定計算之利息未按期
      給付。其中被上訴人持附卡之消費金額為5,120元。
（三）本件被上訴人係另行填具附卡申請書，申請附卡，信用卡
      申請書及現行上訴人所頒布之約定條款內容均載明「正、
      附卡持卡人應就各別使用信用卡所生應付帳款互負連帶清
      償責任」，又上開信用卡申請書，雖於「正卡持有人資料
      欄」下方，條列包含「正附卡持卡人應就正附卡各別所生
      一切帳款互負連帶清償責任」文義之多項條款，並於條款
      開頭以較大字體標示「請正卡持有人／附卡申請人簽上大
      名，以示同意下述聲明」，及在條款下方預留正卡持卡人
      簽名欄框。但以此項約定條款之排版位置，係安排於正卡
      持有人資料欄下方，並無附卡持卡人簽名之處。且上訴人
      前於信用卡申請書及約定條款中，就附卡持卡人應就使用
      正卡所生應付帳款負連帶清償責任之條文，未以粗體及劃
      線特別標示。
六、兩造爭點及論述：
    上訴人請求被上訴人給付信用卡款10萬3,801元之本息，被
    上訴人否認其應就正卡之消費金額負擔連帶清償責任，並以
    前開情詞置辯，是以本件應予審究之爭點為：(一)本件附卡申
    請書上記載正、附卡持卡人應負連帶保證責任，是否不構成
    契約之內容；(二)本件信用卡約定條款中記載正、附卡持卡人
    應負連帶保證責任，是否違反誠信原則或顯失公平而無效。
    現析述如后：
（一）關於正附卡持卡人應負擔連帶保證責任之約款，是否構成
      本件契約之內容：
      按定型化契約條款因字體、印刷或其他情事，致難以注意
      其存在或辨識者，該條款不構成契約之內容。消費者保護
      法施行細則第12條前段定有明文。被上訴人既辯稱信用卡
      約款中並未就附卡持卡人應就正卡持卡人之消費負擔連帶
      清償責任之權利義務關係，為特別標示，其亦不知應對正
      卡持卡人之消費負擔連帶清償責任等語，本院首應探究此
      部分要求附卡持卡人對正卡持卡人之消費負擔連帶清償責
      任，是否構成本件兩造之契約內容。經查：
    1.定型化契約條款，乃指企業經營者為與不特定多數消費者
      訂立同類契約之用，所提出預先擬定之契約條款；而定型
      化契約，即以企業經營者提出之定型化契約條款作為契約
      內容之全部或一部而訂定之契約，或謂依照當事人一方預
      定用於同類契約之條款而訂定之契約，消費者保護法第2
      條第7款、第9款，及民法第247條之1前段均定有明文。次
      按信用卡使用契約乃現代工商社會創新之新型態交易，銀
      行因考量此種交易之大量性，處理之經濟性，且為對不同
      之交易相對人適用相同之交易條件，因而預先擬定契約條
      文使用，其屬消費者保護法規定之定型化契約甚明。經查
      ，本件被上訴人所填具之附卡申請書中，其中第3條為「
      同意花旗銀行以本人名義開設信用卡帳戶及遵守隨卡附上
      之信用卡約定條款，並同意正、附卡持卡人連帶負責該帳
      戶之正卡或附卡所發生之一切帳款。」（見原審卷第5頁
      ）。足見，兩造間信用卡契約乃屬上訴人預先擬定與不特
      定多數消費者交易使用之附合條款之一，不因本件被上訴
      人係單獨填具附卡申請書而異其性質，應認前開約款屬定
      型化契約條款，參照前開說明該等條款內容有無合乎實質
      公平要求，應受消費者保護法暨定型化契約理論之司法控
      制，先予敘明。
    2.又被上訴人所填具之上開信用卡申請書，雖於「正卡持有
      人資料欄」下方，條列包含「正附卡持卡人應就正附卡各
      別所生一切帳款互負連帶清償責任」文義之多項條款，並
      於條款開頭以較大字體標示「請正卡持有人／附卡申請人
      簽上大名，以示同意下述聲明」，及在條款下方預留正卡
      持卡人簽名欄框。但以此項約定條款之排版位置，係安排
      於正卡持有人資料欄下方，且條款之末，僅預留正卡持卡
      人之簽名欄框，並無附卡持卡人簽名之處。而附卡持卡人
      僅須於其填寫資料處之下方簽名即可，顯然此種版面之安
      排，易致附卡持卡人難以注意其條款之存在，依消費者保
      護法施行細則第12條前段規定，該約定條款不能構成兩造
      信用卡使用契約之內容。被上訴人辯稱此項信用卡申請書
      所載正附卡應負連帶責任之約定，有違消費者保護法規定
      ，故不構成兩造契約之約款，應屬可採。
（二）本件兩造間定型化契約條款中命附卡持有人即被上訴人應
      與正卡持有人互負連帶保證責任或連帶給付責任部分，顯
      違反誠信原則及顯失公平而無效：
      次按「定型化契約中之條款違反誠信原則，對消費者顯失
      公平者，無效。定型化契約中之條款有下列情形之一者，
      推定其顯失公平：(一)違反平等互惠原則者。(二)條款與其所
      排除不予適用之任意規定之立法意旨顯相矛盾者。(三)契約
      之主要權利或義務，因受條款之限制，致契約之目的難以
      達成者。」，消費者保護法第12條定有明文。而其中何謂
      違反平等互惠原則，同法施行細則第14條亦臚列下列四款
      供參考：(一)當事人間之給付顯不相當者。(二)消費者應負擔
      非其所能控制之危險者。(三)消費者違約時，應負擔顯不相
      當之賠償責任者。(四)其他顯有不利於消費者之情形者。又
      民法債編為防止經濟強者利用定型化契約手段濫用契約自
      由，及維護交易公平，於89年5月5日修訂施行之第247條
      之1亦規定：「依照當事人一方預定用於同類契約之條款
      而訂定之契約，為左列各款之約定，按其情形顯失公平者
      ，該部分約定無效：(一)免除或減輕預定契約條款之當事人
      之責任者。(二)加重他方當事人之責任者。(三)使他方當事人
      拋棄權利或限制其行使權利者。(四)其他於他方當事人有重
      大不利益者。」。查，本件被上訴人係單獨填具附卡申請
      書申請附卡使用，而依據該申請書並未檢附附卡約定條款
      ，僅記載「附卡約定條款與正卡相同，待申請核准後，會
      隨即附上。」。上訴人並無法提出被上訴人領用信用卡當
      時之舊版信用卡約定條款，然即便依據上訴人所提出之信
      用卡約定條款中約定附卡持卡人對正附卡持卡人消費全部
      金額均負連帶保證或清償責任之定型化契約條款，仍違反
      誠信原則及平等互惠原則，應予宣告無效，理由如下：
    1.該條款約定與現今信用卡使用契約之本質不符，顯有不利
      於消費者（附卡持有人）情形，顯失公平：
      按信用卡乃一種兼具授予信用功能之塑膠貨幣，因持卡人
      不欲使用現金消費，遂向銀行申請信用卡，約定持卡人憑
      卡於特約商店記帳消費後，委託銀行先為給付，持卡人再
      於約定期限內清償銀行代墊款項，應認消費者與銀行間之
      法律關係乃屬委任契約與消費借貸之混合契約。而一般消
      費者向發卡銀行提出信用卡之使用申請後，銀行據以決定
      是否發卡之考量因素，乃審核申請人之財產、收入、職業
      等信用狀況後，再決定是否准予申請核發信用卡及准予額
      度為何。而信用卡之核發，據吾人生活經驗所知，除未成
      年之申請人須由父母連帶保證外，其風險控制之本質均係
      以申請人之個人信用狀況為徵信，並無另外要求申請人徵
      得「連帶保證人」或「附卡申請人」後方准予核發，焉能
      變相以透過鼓勵附卡之申請使用，擴大發卡銀行在信用卡
      市場之市占率取得手續費之利益，而使附卡申請人及持有
      人同時成為正卡持有人之連帶保證人之理！同時依照一般
      國人對於附卡申請目的之認識，申請附卡乃供家人親友便
      利使用，鮮有知悉向銀行申請附卡使用同時亦係簽立連帶
      保證契約情事，其顯有不利於消費者之情形甚明。本件上
      訴人並未能證明其對本件附卡持有人即被上訴人有從事徵
      信評等，亦未特別向附卡申請人說明應對正卡持卡人消費
      應負連帶保證或連帶給付之責，使附卡持有人於申請附卡
      時，即明確知悉其責任，是自有顯失公平情事。
    2.前開條款約定與附卡使用契約之目的不符，違反誠信原則
      ，且加重附卡持卡人之責任，顯失公平：
      次按信用卡中附卡之設計，乃因正卡持卡人之家屬、親友
      或員工，或為係未成年人、無固定收入，抑或為公司公款
      支出記帳方便，遂由正卡持卡人代向銀行申請附卡使用，
      或由附卡持卡人經正卡持卡人同意後向銀行申請使用，經
      發卡銀行對正卡持卡人信用調查之結果，若認為正卡持卡
      人之財產狀況足以支付另筆附卡持卡人之消費帳款，因而
      同意核發之附屬信用卡。社會上常見申辦之情形有：父母
      為未成年兒女、配偶之一方為他方、成年子女為退休父母
      、其他親屬間、公司為員工申辦等情形，一般持卡人多將
      附卡申辦視為一種對親友的便利、贈與及愛心。附卡之最
      大特色，乃係從屬於正卡之下之附屬信用卡，此由銀行多
      把正附卡寄發於正卡申請人或持有人指定處所、附卡乃與
      正卡持有人共用同一消費信用額度、正卡持卡人可片面終
      止附卡使用契約、正卡若被銀行終止則附卡亦不得繼續使
      用、正附卡之消費帳款均會算於正卡持卡人之每月帳單並
      寄交正卡持有人而由正卡持卡人統一繳納等情可證。就上
      開附卡申領使用之本質與目的而言，其精神乃正卡持卡人
      願意就其所同意申領附卡持卡使用人之消費款，共負連帶
      清償責任，即正卡持卡人係附卡記帳消費後向銀行支付墊
      款之保證人，而非附卡持卡人係正卡持卡人消費金額之保
      證人，方符合消費者訂立契約之真意。正、附卡持卡人之
      責任，乃附卡持卡人僅須對於「自己」之消費帳款負清償
      責任，正卡持卡人方才對於「正、附卡」之消費金額負連
      帶清償責任才符合一般社會大眾對附卡之預期。惟本件定
      型化契約條款，逕約定附卡持卡人亦須就正卡持卡人之消
      費負連帶清償責任，其顯然已經超越一般消費者對於申辦
      附卡使用所得預見之風險，並加重附卡持卡人之責任，不
      但違反消費者申請附卡使用之目的，亦有違反誠信原則之
      不公平現象。
    3.該條款約定使附卡持卡人負擔非其所能控制之危險，違反
      平等互惠原則：
      復按附卡乃發卡機構就正卡持卡人為信用調查後，認正卡
      持卡人足以支付附卡持卡人消費帳款，而為核發之附屬信
      用卡，故附卡持卡人之信用額度乃在正卡持卡人額度內，
      正、附卡之消費帳單均併列於正卡持卡人帳單中，並寄發
      予正卡持卡人清償，正卡持卡人若不同意為附卡持卡人以
      後之消費清償，則可單方終止附卡使用契約等情，均已如
      前述。自反面角度觀之，附卡持卡人並未接受帳單，無從
      按月知悉正卡持卡人所生帳款若干，亦無法預知正卡持卡
      人將來之消費金額，或限制正卡持卡人之消費金額，尤其
      若正卡持卡人每月僅繳納最低應繳金額時，正卡持卡人會
      被課以高額之循環利息再滾入消費帳款中不斷累積，其超
      過原定之信用額度時銀行仍會允許正卡持卡人繼續使用，
      此時顯非附卡持卡人所得預見控制。再者，依現行信用卡
      實務，正卡持卡人若使用信用良好，銀行便會不斷提高正
      卡持卡人之信用額度，且通常並未徵詢附卡持卡人之意見
      ，依系爭定型化契約約定之運作結果，即產生附卡持卡人
      對於正卡持卡人之保證額度亦不斷提昇，因而使附卡持卡
      人負擔非其所得控制之危險，消費者一般雖相信被提高信
      用額度乃係一種信任、獎勵與尊榮，然實際運作結果，無
      形間卻使附卡持卡人負擔更高的保證或連帶清償風險，顯
      然已違反契約之公平誠信原則，及平等互惠之規定，亦應
      受到譴責。查，本件被上訴人係於丁○○持有上訴人所核
      發之威士卡普卡（一般卡）時，填具附卡申請書而領得威
      士卡普卡使用，丁○○嗣後於收受上訴人寄送之金卡優先
      核准申請書後，旋即填具該申請書向上訴人請領威士卡金
      卡使用，然被上訴人並未同時再填具附卡申請書請領升等
      之附卡使用，而丁○○領得金卡後，上訴人所核准之信用
      額度，由10萬8,000元提高為12萬9,600元，附卡持卡人在
      無法知悉上訴人單方核定提高正卡持卡人信用額度，而不
      能為抗辯時，將導致其負擔清償額度風險提高，況如依據
      約定條款第5條第2項之約定，即便持卡人對超過信用額度
      使用之帳款仍負清償責任，將使附卡持卡人之保證責任無
      最高限額，故被上訴人對上訴人提高正卡使用人之信用額
      度亦毫無置喙餘地，亦造成被上訴人負擔無限之風險，顯
      違反誠信原則、顯失公平。
七、綜上所述，本件附卡申請書上記載正附卡持卡人應負連帶保
    證責任，並不構成契約之內容；另約定條款中要求正附卡持
    卡人應負連帶保證責任，已違反誠信原則或顯失公平而無效
    。故本件上訴人主張被上訴人應就丁○○所持有之正卡消費
    款項同負連帶清償責任為不足採，被上訴人抗辯其僅就持有
    之附卡消費金額負擔清償責任，尚屬可信。是則上訴人執此
    主張被上訴人除應給付附卡消費金額5,120元外，尚應給付
    10萬3,801元之本息，自屬無據。從而，上訴人主張本於信
    用卡之契約關係，請求被上訴人給付10萬3,801元及自93年2
    月4日起至清償日止，按年息20％計算之利息，為無理由，
    不應准許。原審就此部分為上訴人敗訴之判決，並無不合。
    上訴意旨指摘原判決此部分不當，求予廢棄改判，為無理由
    ，應予駁回。
八、因本件事證已臻明確，兩造其餘主張陳述及所提之證據，經
    本院斟酌後，認與判決結果不生影響，均毋庸再予論述，附
    此敘明。
九、據上論結，本件上訴為無理由，依民事訴訟法第436條之1第
    3項、第449條第1項、第78條，判決如主文。
中    華    民    國    95    年    1     月    24    日
            民事第四庭    審判長法  官  林麗玲
                                法  官  洪遠亮
                                法  官  黃柄縉
以上正本係照原本作成
本判決不得上訴
中    華    民    國    95    年    1     月    24    日
                                書記官  楊湘雯


司法院資訊處製作；財團法人民間司法改革基金會備份。
